臺灣彰化地方法院民事判決　94年度訴字第92號
原　　　告　丁○○　　住彰化縣.
訴訟代理人　張奕群律師
被　　　告　甲○○　　住彰化縣.
被　　　告　丙○○　　住彰化縣.
被　　　告　乙○○　　住彰化縣.
上列當事人間請求回復原狀事件，本院於民國九十四年五月二日
言詞辯論終結，判決如下：
    主    文
原告之訴及假執行之聲請均駁回。
訴訟費用由原告負擔。
    事實及理由
壹、本件被告丙○○經合法通知，未於言詞辯論期日到場，被告
　　乙○○經合法通知，未於最後言詞辯論期日到場，核無民事
　　訴訟法第三百八十六條所列各款情形，爰依原告之聲請，由
　　其一造辯論而為判決。
貳、原告主張：
　一、兩造為張清良之繼承人，張清良於民國八十二年十月十七
  　　日死亡。張清良於死亡前五日即八十二年十月十二日與原
    　告訂立不動產買賣契約，將坐落彰化縣埔心鄉○○○段三
      五七之九地號、面積三二八平方公尺，應有部分四分之一
      出售予原告，原告並於訂約當日即交付定金新台幣（下同
      ）十萬元及第一次款項七十一萬四千元。嗣張清良旋即死
      亡，繼承人即被告甲○○後又向原告要求給付第二次買賣
      價款六十八萬六千元，立有收據為憑，收據上即載明轉讓
      日交付之款項為系爭之第二次款項。被告甲○○於八十二
      年十一月二日向原告取款六十八萬六千元，對其他繼承人
      亦生受領之效力。原告交付上開款項後迄今已十年，被告
      等為張清良之繼承人，拒不辦理系爭土地之移轉登記。原
      告復於九十三年十二月十日再次函催被告等於十五日內辦
      理移轉登記，否則解除契約，亦未獲置理，爰以本件起訴
      狀解除系爭土地之買賣契約。本件被告等拒絕辦理移轉登
      記，已生給付遲延，復經催告而不履行及原告解除契約，
      依民法第二百五十四條、第二百五十九條規定，被告等應
      就其繼承人張清良受領原告之契約價款八十一萬四千元及
      被告甲○○受領之契約價款六十八萬六千元與法定利息，
      負回復原狀之義務，將之返還於原告。爰聲明：(1)被告應
      連帶給付原告八十一萬四千元及自八十二年十月十三日起
      至清償日止，按年息百分之五計算之利息。(2)被告應連帶
      給付原告六十八萬六千元及自八十二年十一月三日起至清
      償日止，按年息百分之五計算之利息。
　二、當初是當場寫契約，交現金，金額是一次領八十幾萬，從
  　　埔心農會領出來的。交錢當時有代書在場，但代書不是原
  　　告叫的。契約是八十二年簽訂的，迄今還沒有辦移轉登記
    　，是因為被告甲○○、被告丙○○有財產訴訟，原告有去
      找他們，但是一直沒有回應，就一直等。契約上之所以蓋
      被告乙○○之印章，因為當時買的人是原告，因為原告沒
      有帶印章，所以就蓋妻子被告乙○○的印章，但簽名部分
      是原告本人簽名，既是原告本人簽名，則指印或蓋章是否
      為原告的，即非所問。從被告甲○○事後收六十八萬元，
      可見契約是存在的。本件訴訟前，有存證信函催告，被告
      也沒有提出異議，現在才說有懷疑。當時訂立契約書時，
      被繼承人還沒有死亡，被告甲○○抗辯印章被盜用，應該
      由被告甲○○負舉證責任。原告認為契約上張清良之字跡
      與其之前之字跡是相符的，又因契約上有明白寫當場交付
      八十幾萬，故沒有必要另外立據。當初第二期只有給付六
      十八萬六千元，係因被告甲○○來說要拿此數目，故原告
      即將此六十八萬六千元給被告甲○○。
參、被告甲○○則以：
    八十幾萬元部分我們沒有經手。六十八萬六千元被告甲○○
    有拿到，如果要還，被告甲○○同意退還。被告甲○○認為
    契約書上的筆跡，不是被告父親的筆跡。至於契約上是否為
    原告本人簽名，被告甲○○沒有意見。被告甲○○之前是有
    聽過被告父親說要賣土地，但是他有很多土地。被告甲○○
    不承認這個契約是真正的。被告乙○○與原告是夫婦，印章
    是被告父親的應該沒有錯，但是簽名的部分被告甲○○有爭
    執，因印章繼承人都可以拿去蓋。被告甲○○否認六十八萬
    六千元是被告甲○○要求的數目，當時原告打電話給被告甲○○，叫被告甲○○去，因當初張清良死亡，正忙於辦喪事
    需要用錢又無暇徹底了解，且被告甲○○當時不懂法律，原
    告之妻即被告乙○○又提一份契約書給被告甲○○，被告甲○○當時認為有可能，就跟原告收六十幾萬，後來原告提起
    訴訟後，被告又覺得契約有點疑問：
　一、系爭契約第五條第二行：其納稅自八十二年十二起由甲方
  　　（即原告）負擔，未標示月日。又依契約第四條：買賣登
   　 記履行日期約定於乙方三七五租約終止辦妥，雙方會同代
      書事務所履行登記手續，其三七五租約終止契約未定期限
      ，其納稅自八十二年十二起由甲方負擔，該契約不無由原
      告自擬之疑。
  二、先父張清良之生前習性若有收受任何款項均會親自立據交
      由對方為憑，為何此次不動產買賣價款未書寫任何書據？
  三、縱認上開契約為真正，系爭契約之買受人為原告，卻由被
      告乙○○蓋章，被告乙○○又未受原告委任，依法該契約
      應屬無效。
  四、依系爭買賣契約第三條第二行約定，第二次付款約定為八
      十二年十一月二日付款一百萬元，被告甲○○僅由被告乙○○手中拿到六十八萬六千元，尚差三十一萬四千元尚未
      給付，原告有債務不履行之情形。
  五、被告甲○○同意還六十幾萬元，八十幾萬元被告沒經手沒
      有必要還，就算要還也是繼承人要一起還。六十幾萬元拿
      了之後，因為那時候被告父親剛好過世，一部分用在辦喪
      事四十二萬九千八百元，一部分繳張清良農會貸款利息二
      十四萬九千二百九十九元，還有代被告乙○○繳遺產稅四
      十五萬五千五百三十九元，六十幾萬元已經花掉了，但因
      為不是被告甲○○一個人私用，且被告未拋棄繼承，這部
      分應全體繼承人負擔。
  六、被告甲○○有對被告丙○○、被告乙○○提出告訴。六十
      幾萬元的部分，被告甲○○是向被告乙○○收的，並不是
      向原告收取的。被告甲○○沒有收到八十幾萬元，如果有
      收到的話，被告甲○○會開收據等語，並聲明：如主文所
      示。
肆、被告乙○○未於最後言詞辯論期日到場，惟據其之前到庭之
    陳述則以：被告甲○○所言六十幾萬元的部分如何花用被告
    乙○○不了解。被告乙○○沒有拿到六十幾萬元的錢。六十
    幾萬元的部分是被告乙○○交給被告甲○○。被告乙○○是
    替先生即原告丁○○交給他的。當初簽這份契約書時，被告
    乙○○有在場。簽這份契約，八十幾萬元的是交給被告甲○○本人。當場有代書、被告甲○○、被告乙○○、原告、及
    被告之父親也有在場，但是被告父親當時生病，所以錢交給
    被告甲○○。對契約真正沒有意見，上面的印章是被告父親
    的，是被告父親當場蓋章的等語。並聲明：同意原告訴之聲
    明第一項之請求。原告其餘之訴駁回。
伍、被告丙○○未於言詞辯論期日到場，亦未提出書狀作何聲明
    或陳述。
陸、得心證之理由
　一、按訴訟標的，對於共同訴訟之各人，必須合一確定者，共
  　　同訴訟人中一人之行為有利益於共同訴訟人者，其效力及
    　於全體；不利益者，對於全體不生效力，民事訴訟法第五
      十六條第一款定有明文。查本件原告起訴主張被告等人為
      張清良之繼承人，張清良生前與原告訂立不動產買賣契約
      ，因張清良死亡後，被告等人拒不辦理土地移轉登記，故
      原告已解除契約，並基於民法第二百五十九條、第一百七
      十九條及繼承法律關係請求被告返還已給付之價金，足見
      本件之訴訟標的對於被告等人必須合一確定。被告乙○○
      於本院審理中雖認諾原告八十一萬四千元及其利息部分之
      請求，惟被告乙○○之此一認諾行為均不利於其他二名被
      告，故被告乙○○於訴訟上所為之認諾行為，依前揭法條
      規定，對於被告全體均不生效力，合先敘明。
  二、原告主張被告三人為張清良之繼承人，張清良於八十二年
      十月十七日死亡，張清良對於坐落彰化縣埔心鄉○○○段
      八六０之土地擁有四分之一持分，原告曾於八十二年十一
      月二日給付六十八萬六千元予張清良之繼承人即被告甲○○等情，有原告提出之戶籍謄本、收據一張及土地登記簿
      謄本為證，且為被告甲○○、乙○○所不爭執，而被告丙○○經合法通知亦不到庭爭執，堪認原告此部分之主張為
      真實。又原告主張張清良於死亡前五日即八十二年十月十
      二日曾與原告訂立不動產買賣契約，將坐落彰化縣埔心鄉
      ○○○段八六０之土地，應有部分四分之一，面積三千二
      百八十八平方公尺出賣予原告，原告並於當日即交付訂金
      十萬元及第一次款項七十一萬四千元等情，為被告乙○○
      所自認，惟為被告甲○○所否認，辯稱契約書上的筆跡，
      不是張清良的筆跡，印章是張清良的應該沒有錯，但印章
      繼承人都可以拿去蓋，且契約是由被告乙○○蓋章，但被
      告乙○○未受原告委任等語。被告丙○○經合法通知則未
      到庭爭執。按依法律之規定，有使用文字之必要者，得不
      由本人自寫，但必須親自簽名。如有用印章代簽名者，其
      蓋章與簽名生同等之效力，民法第三條第一、二項定有明
      文。又按當事人主張有利於己之事實，就其事實有舉證之
      責任。私文書經本人簽名、蓋章或按指印者，推定為真正
      ，民事訴訟法第二百七十七條及第三百五十八條亦分別定
      有明文。再私人之印章，由自己使用為常態，被人盜用為
      變態，主張變態事實之當事人，自應就此印章被盜用之事
      實負舉證之責任，最高法院八十三年度台上字第一三八二
      號及八十六年度台上字第七一七號判決要旨可資參照。本
      件被告甲○○雖否認上開契約書上張清良之簽名為真正，
      惟被告甲○○既自認印章部分為張清良所有，依前揭法條
      規定，蓋章與簽名生同等之效力。雖被告甲○○又抗辯印
      章部分任何繼承人皆可蓋云云，言下之意主張張清良之印
      章有可能被拿去盜蓋，惟查張清良於訂立契約當時既仍生
      存，印章由自己使用應為常態，被人盜用為變態事實，自
      應由被告甲○○就印章被盜蓋之事實負舉證之責，惟被告
      甲○○迄今未能就此部分事實舉證以實其說，被告甲○○
      此部分之辯解即不足採。又被告甲○○對系爭契約書上丁○○部分為原告本人簽名部分，並不爭執，則系爭不動產
      買賣契約書既經原告本人簽名及張清良蓋章，縱認原告蓋
      章部分因未帶印章，而由其妻子即乙○○蓋章，仍不影響
      其契約之效力，堪認該契約書已合法生效。
  三、本件原告主張八十二年十月十二日與張清良訂立契約時，
      訂約當日即給付張清良訂金十萬元及第一次款項七十一萬
      四千元等情，惟為被告甲○○所否認，辯稱沒有拿到八十
      幾萬，又先父張清良若有收到錢應會立據云云，惟查，依
      據系爭不動產買賣契約書第二條約定：『定金十萬元正於
      本約成立同時由甲方《即原告》交付乙方《即張清良》親
      收，並得於契約履行時作為給付之價款一部』，第三條約
      定：『價款交付方法第一次七十一萬四千元（於本約成立
      同時由乙方親收無誤）第二次付款一百萬元整（日期訂於
      八十二年十一月二日即俟他共有人無異議後）尾款於登記
      完竣時付清』，故系爭契約既已載明八十一萬四千元於訂
      約時由乙方親收無誤，則張清良自無另立書據之必要。另
      被告乙○○亦自認簽這份契約，八十幾萬元的是交給被告
      甲○○本人，當場有代書、被告甲○○、被告乙○○、原
      告及被告之父親也有在場，但是被告父親當時生病，所以
      錢交給被告甲○○等語，故被告甲○○空言否認張清良有
      收到八十幾萬元云云，自不足採。
  四、又依系爭契約書第三條約定：「價款交付方法第一次七十
      一萬四千元（於本約成立同時由乙方親收無誤）第二次付
      款一百萬元整（日期訂於八十二年十一月二日即俟他共有
      人無異議後）尾款於登記完竣時付清』，雖系爭契約未明
      示約定原告須先付第二期價款一百萬元後，雙方才辦理移
      轉登記，惟按照一般買賣不動產之交易習慣及當事人訂約
      之真意，應可認原告於第二期應先給付一百萬元後，乙方
      （即張清良）始有再按系爭契約書第四條之約定辦理移轉
      登記予甲方即原告之義務，最後原告之尾款於辦理移轉登
      記後才付清，否則當初契約大可約定分兩期即可，第一期
      當場給付，剩餘尾款於登記後再付清，實無約定第二期應
      給付多少錢之必要。又原告於第二期僅給付六十八萬六千
      元，尚有三十一萬四千元尚未給付等情，為兩造所不爭執
      ，雖原告主張第二期六十八萬六千元為被告甲○○所要求
      之數目，惟為被告甲○○所否認，原告對其此部分主張又
      未能舉證以實其說，原告此部分主張即不足採。堪認被告
      甲○○抗辯原告第二期尚有三十一萬四千元未給付，有債
      務不履行之情形，應可採信。
　五、原告主張被告等為張清良之繼承人，張清良死亡後被告拒
  　　不辦理系爭土地之移轉登記，原告已於九十三年十二月十
  　　日再次函催被告等於十五日內辦理移轉登記，否則解除契
      約，未獲置理，並以本件起訴狀解除系爭不動產買賣契約
      等情，固據原告提出律師函及回執影本三張為證，且為被
      告所不爭執。惟按契約當事人之一方遲延給付者，他方當
      事人得定相當期限催告其履行，如於期限內不履行時，得
      解除其契約，民法第二百五十四條定有明文。故若契約當
      事人之一方沒有給付遲延之問題，自不因對方有催告之行
      為，即生給付遲延而得解除契約之問題。經查，被告等人
      為張清良之繼承人，迄今雖未將系爭不動產辦理移轉登記
      予原告，惟查，原告在請求被告辦理不動產移轉登記予原
      告之前，應先將第二期之價款付清，惟原告於第二期之價
      款既尚有三十一萬四千元尚未給付，則被告等人尚無將系
      爭不動產辦理移轉登記予原告之義務，即被告等人尚未發
      生給付遲延之問題，故原告縱使於九十三年十二月十日催
      告被告履行移轉登記義務，惟原告所為之催告，為不合法
      ，即無所謂被告等人給付遲延，且未在催告期限內履行給
      付義務之問題，從而原告以本件起訴狀解除系爭土地之買
      賣契約，依法即屬無據。是原告依解除契約回復原狀之法
      律關係即民法第二百五十九條第二款規定，請求被告應連
      帶給付原告八十一萬四千元及自張清良受領翌日即八十二
      年十月十三日起至清償日止，按年息百分之五計算之利息
      部分及被告應連帶給付原告六十八萬六千元及自八十二年
      十一月三日起至清償日止，按年息百分之五計算之利息，
      均無理由，應予駁回。原告受敗訴判決，其假執行之聲請
      即失所依據，應併予駁回。
  六、因本案事證已臻明確，兩造其餘主張陳述及所提之證據，
      均與本院前揭判斷無違，爰毋庸再予審酌，附此敘明。
柒、訴訟費用負擔之依據：民事訴訟法第七十八條。
中　　華　民　國　　九十四　年　　五　月　　十六　　日
                    臺灣彰化地方法院民事第二庭
                            法　　　官　詹秀錦
上為正本係照原本作成
如對本判決上訴須於判決送達後廿日內向本院提出上訴狀
中　　華　民　國　　九十四　年　　五　　月  十六　　日
                            法院書記官　顏督訓
